---
title: "Zweistichproben-T-Test"
author: "Übungsaufgabe zu Design, Analyse, Dokumentation SoSe 2024"
bibliography: 4-Referenzen.bib
lang: de
format: 
  pdf:
    include-in-header:
      text: |
       \usepackage[font=small,format=plain,labelfont=bf, labelsep=period,justification=justified,singlelinecheck=false]{caption}
---

Grundlage dieser Übung ist die Studie von @wagner2014. Ziel ist es, mithilfe eines
Zweistichproben-T-Tests zu quantifizieren, inwieweit sich die Veränderung der 
Depressionssymptomatik im Verlaufe einer Psychotherapie reliabel zwischen einer 
*Online Studiengruppe* ($n = 25$) und einer *Face-To-Face Studiengruppe* ($n = 28$) 
unterscheidet. Zum Zwecke dieser Übung fokussieren wir auf den *Beck Depression Inventory (BDI)* 
Wert als Ergebnismaß der Studie von @wagner2014.

### Datensatz {-}

Der Datensatz `4-Zweistichproben-T-Test.csv` enthält als Spalten simulierte BDI
Werte zu den Erhebungszeitpunkten *Pre* und *Post* der psychotherapeutischen 
*Online* und *Face-to-Face* Intervention. @tbl-bdi zeigt exemplarisch die Daten
von fünf Patient:innen jeder Studiengruppe.

```{r, echo = F, eval = T}
library(MASS)                                                                   # Multivariate Normalverteilung
set.seed(2)                                                                     # Ergebnisreproduzierbarkeit
n_1         = 25                                                                # Anzahl Patient:innen Online Gruppe
n_2         = 28                                                                # Anzahl Patient:innen Face-to-Face Gruppe
n           = n_1 + n_2                                                         # Gesamtzahl Datenpunkte pro Messpunkt
n_m         = 2                                                                 # Anzahl Messzeitpunkte Pre und Post
betas       = matrix(c(22,23, 12, 12), nrow = 2)                                # Erwartungswertparameter Online/Face-to-Face und Pre/Post
sigsqr      = 8                                                                 # VarianzparameterOnline/Face-to-Face und Pre/Post
Y           = matrix(rep(NaN,n*2), nrow = n)                                    # Datensatzarrayinitialisierung
X           = matrix(c(rep(1,n_1), rep(0,n_2),                                  # Zweistichproben-T-Test Designmatrix 
                       rep(0,n_1), rep(1,n_2)),
                       nrow = n)                                        
for(i in 1:n_m){                                                                # Pre-Post Iteration                
    Y[,i] = mvrnorm(1, X %*% betas[,i], sigsqr*diag(n))}                        # Datenrealisierung
Y           = round(Y)                                                          # diskrete BDI Werte
Y[Y < 0]    = 0                                                                 # natürliche BDI Werte
D           = data.frame(Condition  = c(rep("Online"      , n_1), 
                                        rep("Face-to-Face", n_2)),
                         Pre        = Y[,1],                                    # Pre BDI Werte
                         Post       = Y[,2])                                    # Post BDI Werte 
fname       = file.path("4-Zweistichproben-T-Test.csv")                         # Dateiname
write.csv(D, file = fname, row.names = FALSE)                                   # Speichern 
```

```{r echo = F, eval = T, warning = F}
#| label: tbl-bdi
#| tbl-cap : "Exemplarische Pre- und Post-Intervention BDI Werte der Studiengruppen."
library(knitr)                                                                  # knitr für Tabellen
fname       = "4-Zweistichproben-T-Test.csv"                                    # Dateiname
D           = read.table(file.path(fname), sep = ",", header = TRUE)            # Laden des Datensatzes
kable(head(D[c(1:5,31:35),], n = 10L), digits = 2, align = "c")                 # Markdowntabellenoutput für head(D)
``` 

\newpage
## Programmieraufgaben {-}

\noindent 1. Bestimmen Sie die Differenzen der Pre und Post BDI Werte für beide Studiengruppen. 
Führen Sie dann basierend auf diesen Differenzwerten einen zweiseitigen 
Zweistichproben-T-Test mit Nullhypothesenparameter $\mu_0 = 0$ durch. Bestimmen 
sie dabei insbesondere die Beta- und Varianzparameterschätzer des Zweistichproben-T-Testmodells, 
den Wert der Zweistichproben-T-Teststsatitik, sowie den korrespondierenden p-Wert. 
Geben Sie weiterhin das 95\%-Konfidenzintervall für den Erwartungswert der 
Pre-Post-Testdifferenzen an. Bestimmen Sie schließlich unter der Annahme, dass die 
Werte der Erwartungswert- und Varianzparameterschätzer den wahren, aber unbekannten, 
Parametern gleichen, die Wahrscheinlichkeit dafür, dass der Zweistichproben-T-Test bei den 
Stichprobengröße von $n_1 = 25$ und $n_2 = 29$ und einem kritischen Wert, der 
einem Signifikanzlevel von $\alpha_0 := 0.05$ entspricht, den Wert 1 annimmt. 
Diese geschätzte Wahrscheinlichkeit wird manchmal als *Post-hoc power* bezeichnet. 
Sie sollten folgende Ergebnisse erhalten:

\footnotesize
```{r echo = F, eval  = T}
# Datenanalyse
fname       = "4-Zweistichproben-T-Test.csv"                                    # Dateiname
D           = read.table(file.path(fname), sep = ",", header = TRUE)            # Laden des Datensatzes
n_1         = 25                                                                # Anzahl Patient:innen Online Gruppe
n_2         = 28                                                                # Anzahl Patient:innen Face-to-Face Gruppe
n           = n_1 + n_2                                                         # Gesamtzahl Datenpunkte pro Messpunkt
y           = D$Post - D$Pre                                                    # Post-Pre Differenzwerte
p           = 2                                                                 # Anzahl Betaparameter
c           = matrix(c(1,-1), nrow = 2)                                         # Kontrastgewichtsvektor
delta       = 0.95                                                              # Konfidenzlevel
mu_0        = 0                                                                 # Nullhypothesenparameter       
alpha_0     = 0.05                                                              # Signifikanzlevel  
X           = matrix(c(rep(1,n_1),rep(0,n_2),rep(0,n_1),rep(1,n_2)),nrow=n)     # Zweistichproben-T-Test Designmatrix           
beta_hat    = solve(t(X)%*%X)%*%t(X)%*%y                                        # Betaparameterschätzer
eps_hat     = y - X %*% beta_hat                                                # Residuenvektor 
sigsqr_hat  = (t(eps_hat) %*% eps_hat)/(n-p)                                    # Varianzparameterschätzer
t_delta     = qt((1+delta)/2,n-2)                                                # Psi^{-1}((1+delta)/2,n-2)
lambda      = diag(solve(t(X) %*% X))                                           # \lambda_j Werte
kappa       = matrix(rep(NaN, p*2), nrow = p)                                   # Konfidenzintervallarray
for(j in 1:p){                                                                  # \beta_j Iteration
  kappa[j,1] = beta_hat[j]-sqrt(sigsqr_hat*lambda[j])*t_delta                   # untere Konfidenzintervallgrenze
  kappa[j,2] = beta_hat[j]+sqrt(sigsqr_hat*lambda[j])*t_delta}                  # obere Konfidenzintervallgrenze
t_num       = t(c) %*% beta_hat - mu_0                                          # Zähler der Zweistichproben-T-Teststatistik
t_den       = sqrt(sigsqr_hat %*% t(c) %*% solve(t(X) %*% X) %*% c)             # Nenner der Zweistichproben-T-Teststatistik
t           = t_num/t_den                                                       # Wert der Zweistichproben-T-Teststatistik
pval        = 2*(1 - pt(abs(t), n-2))                                           # p-Wert bei zweiseitigem Zweistichproben-T-Test
k_alpha_0   = qt(1-alpha_0/2, n-2)                                              # kritischer Wert 
p_delta_hat = 1-pt(k_alpha_0, n-2, t)+pt(-k_alpha_0, n-2, t)                    # "Post-hoc power"

# Ausgabe
cat("                 Betaparameterschätzer           : ", beta_hat,
    "\n                 95%-Konfidenzintervall beta_1   : ", kappa[1,],
    "\n                 95%-Konfidenzintervall beta_2   : ", kappa[2,],
    "\n                 Varianzparameterschätzer        : ", sigsqr_hat,
    "\n                 Zweistichproben-T-Teststatistik : ", t,
    "\n                 p-Wert                          : ", pval,
    "\n                 Post-hoc power                  : ", p_delta_hat)                                       
```
\normalsize

\noindent 2. Visualisieren Sie die entsprechenden Gruppenmittelwerte als 
Linienplots mit Fehlerbalken analog zu Figure 2 in @wagner2014. Visualisieren außerdem
die Post-Pre-Differenz Werte als gruppenspezifische *Violinplots* mithilfe des
*R* Pakets `vioplot`.  Die Abbildung sollte in etwa aussehen wie @fig-abbildung.

```{r echo = F, eval = T}
# Datenanalysevisualisierung
# install.packages("vioplot")
library(latex2exp)
library(vioplot)
fname       = "4-Zweistichproben-T-Test.csv"                                     
D           = read.table(file.path(fname), sep = ",", header = TRUE)             
pdf(
file        = file.path("4-Zweistichproben-T-Test-Abbildung.pdf"),
width       = 8,
height      = 4)
par(
family      = "sans",
mfcol       = c(1,2),
pty         = "s",
bty         = "l",
lwd         = 1,
las         = 1,
mgp         = c(2,1,0),
xaxs        = "i",
yaxs        = "i",
font.main   = 1,
cex         = .8)

# Post-Pre Differenz Lineplot
x           = 1:2
groupmeans  = matrix(c(mean(D$Pre[D$Condition   == "Face-to-Face"]),            
                       mean(D$Post[D$Condition  == "Face-to-Face"]),
                       mean(D$Pre[D$Condition   == "Online"      ]),
                       mean(D$Post[D$Condition  == "Online"      ])),nrow = 2)
groupstds   = matrix(c(sd(D$Pre[D$Condition   == "Face-to-Face"]),              
                       sd(D$Post[D$Condition  == "Face-to-Face"]),
                       sd(D$Pre[D$Condition   == "Online"      ]),
                       sd(D$Post[D$Condition  == "Online"      ])),nrow = 2)
cols        = c("gray30", "gray70")
lwds        = c(3,1)
matplot(
x,
groupmeans,
type        = "b",
pch         = 21,
lty         = 1,
col         = cols,
lwd         = lwds,
xlab        = "",
ylab        = "BDI",
xaxt        = "n",
xlim        = c(0.5,2.5),
ylim        = c(5,30))
for(i in 1:2){
  arrows(                                          
  x0          = x,                                 
  y0          = groupmeans[,i] - groupstds[,i],    
  x1          = x,                                
  y1          = groupmeans[,i] + groupstds[,i],    
  col         = cols[[i]],                         
  lwd         = lwds[[i]],                         
  code        = 3,                                 
  angle       = 90,                                
  length      = 0.05)
}
legend(
"bottomleft",
c("Face-to-Face", "Online"),
lty         = 1,
col         = c("gray30", "gray90"),
lwd         = lwds,
bty         = "n",
cex         = 1,
x.intersp  = .3,
seg.len     = 0.6)
text(1,1.7, "Pretest" , xpd = T, cex = 1.1)
text(2,1.7, "Posttest", xpd = T, cex = 1.1)

# Post-Pre Differenzwert Violinplot
vioplot(
D$Post ~ D$Condition,
D,
col         = "gray80",                          
rectCol     = "black",                           
lineCol     = "white",                           
colMed      = "gray80",                         
border      = "black",                           
pchMed      = 16,                                
plotCentre  = "points",
ylab        = "BDI Differenzwerte",
ylim        = c(5,20),
xlab        = "")
stripchart(
D$Post ~ D$Condition,
D,
method      = "jitter", 
xaxt        = "n",
vertical    = TRUE, 
pch         = 21,
bg          = "Black",
col         = "gray80",
add         = TRUE)
dev.off()
```

![Post-Pre BDI Differenz Gruppenanalyse.](4-Zweistichproben-T-Test-Abbildung.pdf){#fig-abbildung fig-align="center" width=70%}  

\newpage
## Dokumentation

Bitte beachten Sie bei der Erstellung Ihre Dokumentation folgende Vorgaben.

### Einleitung {-}

Stellen Sie die Ausgangsfrage von  @wagner2014 dar und erläutern Sie kurz die
Therapieprinzipien der *Online* und der *Face-to-Face* Studiengruppen. 

### Methoden {-}

Beschreiben Sie die Patient:innen- und Therapiebedingungsgruppen. Erläutern Sie 
kurz die Logik der Anwendung eines Zweistichproben-T-Tests bei unabhängigen Stichproben.
Dokumentieren Sie Ihre Datenanalyse in Form kommentierten **R** Codes zur Lösung
von Programmieraufgabe 1.

### Resultate {-}

Reportieren Sie die von Ihnen bestimmten Statistiken aus Programmieraufgabe 1
und beziehen Sie zur Validität der Nullhypothese $\mu_0 = 0$ Stellung. Kommentieren
Sie weiterhin vor diesem Hintergrund den resultierenden Wert der Post-hoc Power.
Beschreiben Sie die in Programmieraufgabe 2 erstellte Abbildung.

### Schlußfolgerung {-}

Fassen Sie die von Ihnen erstellte Dokumentation in drei Sätzen zusammen.

## Referenzen
\footnotesize