---
title: "Einfaktorielle Varianzanalyse"
author: "Übungsaufgabe zu Analyse und Dokumentation SoSe 2024"
bibliography: 5-Referenzen.bib
lang: en
format: 
  pdf:
    include-in-header:
      text: |
       \usepackage[font=small,format=plain,labelfont=bf, labelsep=period,justification=justified,singlelinecheck=false]{caption}
---

Grundlage dieser Übung ist die Studie von @rief2018. Ziel ist es, mithilfe einer
einfaktoriellen Varianzanalyse zu quantifizieren, inwieweit sich die 
Depressionssymptomatik von vier Studiengruppen (CBASP mit $n = 43$, CBT-E mit 
$n = 45$, CBT-M mit $n = 43$, WL mit $n = 42$) Behandlungsgruppen vor Beginn der 
jeweiligen Intervention unterscheidet. Zum Zwecke dieser Übung fokussieren wir 
auf den *Beck Depression Inventory (BDI)* Wert als Ergebnismaß der Studie von 
@rief2018.

### Datensatz {-}

Der Datensatz `5-Einfaktorielle-Varianzanalyse.csv` enthält als erste Spalte 
die jeweilige Studiengruppe und als zweite die Pre-Treatment BDI Werte. @tbl-bdi 
zeigt exemplarisch die Daten von drei Patient:innen jeder Studiengruppe.

```{r, echo = F, warning = F}
library(MASS)                                                                   # Multivariate Normalverteilung
set.seed(1)                                                                     # Ergebnisreproduzierbarkeit
n_i       = c(43,45,43,42)                                                      # Anzahl Patient:innen pro Gruppe
p         = length(n_i)                                                         # Anzahl Betaparameter
n         = sum(n_i)                                                            # Gesamtzahl Datenpunkte
n_m       = 2                                                                   # Anzahl Messzeitpunkte Pre und Post
beta      = matrix(c(28,3,1,0), nrow = p)                                       # Erwartungswertparameter CBASP, CBT-E, CBT-M, WL
sigsqr    = 8                                                                   # Varianzparameter CBASP, CBT-E, CBT-M, WL
X         = matrix(                                                             # Designmatrix
            c(rep(1,n_i[1]),rep(1,n_i[2]),rep(1,n_i[3]),rep(1,n_i[4]),          # \mu_0    Regressor
              rep(0,n_i[1]),rep(1,n_i[2]),rep(0,n_i[3]),rep(0,n_i[4]),          # \alpha_2 Regressor
              rep(0,n_i[1]),rep(0,n_i[2]),rep(1,n_i[3]),rep(0,n_i[4]),          # \alpha_3 Regressor
              rep(0,n_i[1]),rep(0,n_i[2]),rep(0,n_i[3]),rep(1,n_i[4])),         # \alpha_4 Regressor
            nrow = n)                                                           # Anzahl Zeilen
y        = mvrnorm(1, X %*% beta, sigsqr*diag(n))                               # Datenrealisierung
y        = round(y)                                                             # diskrete BDI Werte
y[y < 0] = 0                                                                    # natürliche BDI Werte
D        = data.frame(Treatment  = c(rep("CBASP", n_i[1]),                      # CBASP Bedingung
                                     rep("CBT-E", n_i[2]),                      # CBT-E Bedingung
                                     rep("CBT-M", n_i[3]),                      # CBT-M Bedingung
                                     rep("WL"   , n_i[4])),                     # WL Bedingung 
                      BDI = y)                                                  # BDI Werte                   
fname    = file.path("5-Einfaktorielle-Varianzanalyse.csv")                     # Dateiname
write.csv(D, file = fname, row.names = FALSE)                                   # Speichern 
```

```{r echo = F, warning = F}
#| label: tbl-bdi
#| tbl-cap : "Pre Intervention BDI Werte der Studiengruppen"
library(knitr)                                                                  # knitr für Tabellen
fname       = "5-Einfaktorielle-Varianzanalyse.csv"                             # Dateiname
D           = read.table(file.path(fname), sep = ",", header = TRUE)            # Laden des Datensatzes
kable(D[c(1:3,                                                                  # erste zwei Patient:innen CBASP Bedingung
         (1:3)+sum(n_i[1]),                                                     # erste zwei Patient:innen CBT-E Bedingung
         (1:3)+sum(n_i[1:2]),                                                   # erste zwei Patient:innen CBT-M Bedingung
         (1:3)+sum(n_i[1:3])),], digits = 2, align = "c")                       # erste zwei Patient:innen WL    Bedingung
``` 

\newpage
### Programmieraufgaben {-}
\noindent 1. Bestimmen Sie für jede der vier Studiengruppen die Stichprobengröße und für
die BDI Werte jeweils das Maximum, das Minimum, den Median, den Mittelwert, die 
Varianz und die Standardabweichung. Bestimmen Sie weiterhin mithilfe der Matrizenrechnung
den Wert der F-Statistik für eine einfaktorielle Varianzanalyse dieses Datensatzes.
Validieren Sie Ihr Ergebnis schließlich mithilfe der `aov()` Funktion. Sie sollten
folgende Ergebnisse erhalten.

\footnotesize
```{r, echo = F}
# Laden des Datensatzes
fname       = "5-Einfaktorielle-Varianzanalyse.csv"                             # Dateiname
D           = read.table(file.path(fname), sep = ",", header = TRUE)            # Laden des Datensatzes

# Deskriptivstatistik
tp      = c("CBASP", "CBT-E", "CBT-M", "WL")                                    # Studienbedingungen
ntp     = length(tp)                                                            # Anzahl Studienbedingungen
S       = data.frame(                                                           # Dataframeerzeugung
n       = rep(NaN,ntp),                                                         # Stichprobengrößen
Max     = rep(NaN,ntp),                                                         # Maxima
Min     = rep(NaN,ntp),                                                         # Minima
Median  = rep(NaN,ntp),                                                         # Mediane
Mean    = rep(NaN,ntp),                                                         # Mittelwerte
Var     = rep(NaN,ntp),                                                         # Varianzen
Std     = rep(NaN,ntp),                                                         # Standardabweichungen
row.names = tp)                                                                 # Therapiebedingungen
for(i in 1:ntp){                                                                # Iteration über Studienbedingungen
    data        = D$BDI[D$Treatment == tp[i]]                                   # Daten
    S$n[i]      = length(data)                                                  # Stichprobengröße
    S$Max[i]    = max(data)                                                     # Maxima
    S$Min[i]    = min(data)                                                     # Minima
    S$Median[i] = median(data)                                                  # Mediane
    S$Mean[i]   = mean(data)                                                    # Mittelwerte
    S$Var[i]    = var(data)                                                     # Varianzen
    S$Std[i]    = sd(data)                                                      # Standardabweichungen
}
cat("Deskriptivstatistik")
kable(S, digits = 1)
```

```{r, echo = F}
# Laden des Datensatzes
fname       = "5-Einfaktorielle-Varianzanalyse.csv"                             # Dateiname
D           = read.table(file.path(fname), sep = ",", header = TRUE)            # Laden des Datensatzes
y           = D$BDI
n           = length(y)
X           = matrix(                                                           # Designmatrix
              c(rep(1,n_i[1]),rep(1,n_i[2]),rep(1,n_i[3]),rep(1,n_i[4]),        # \mu_0    Regressor
                rep(0,n_i[1]),rep(1,n_i[2]),rep(0,n_i[3]),rep(0,n_i[4]),        # \alpha_2 Regressor
                rep(0,n_i[1]),rep(0,n_i[2]),rep(1,n_i[3]),rep(0,n_i[4]),        # \alpha_3 Regressor
                rep(0,n_i[1]),rep(0,n_i[2]),rep(0,n_i[3]),rep(1,n_i[4])),       # \alpha_4 Regressor
              nrow = n)                                                         # Anzahl Zeilen
p           = ncol(X)
X_1         = X[,1]                                                             # Designmatrix reduziertes Modell
beta_hat    = solve(t(X) %*% X) %*% t(X) %*% y                                  # Betaparameterschätzer vollständiges Modell
beta_hat_1  = solve(t(X_1) %*% X_1) %*% t(X_1) %*% y                            # Betaparameterschätzer reduziertes Modell
eps_hat     = y - X %*% beta_hat                                                # Residuenvektor vollständiges Modell
eps_hat_1   = y - X_1 %*% beta_hat_1                                            # Residuenvektor reduziertes Modell
SQT         = t(eps_hat_1) %*% eps_hat_1                                        # Sum of Squares Total
SQW         = t(eps_hat)   %*% eps_hat                                          # Sum of Squares Within
SQB         = SQT - SQW                                                         # Sum of Squares Between
DFB         = p - 1                                                             # Between Degrees of Freedom
DFW         = n - p                                                             # Within  Degrees of Freedom
DFB         = p - 1                                                             # Between Degrees of Freedom
MSB         = SQB/DFB                                                           # Mean Sum of Squares Between
MSW         = SQW/DFW                                                           # Mean Sum of Squares Within
Eff         = MSB/MSW                                                           # F-Teststatistik
p           = 1 - pf(Eff, p-1, n-p)                                             # p-Wert
```
```{r, echo = F}
# aov Evaluation
res = aov(D$BDI ~ D$Treatment, data = D)
cat("Einfaktorielle Varianzanalyse mit aov()")
summary(res)
```
\vspace{-3mm}
\normalsize
\noindent 2. Visualisieren Sie die entsprechenden Gruppenmittelwerte als
Balkendiagramm mit Fehlerbalken und den gesamten Datensatz als Boxplot. Ihre
Abbildung sollte in etwa aussehen wie @fig-abbildung.

```{r echo = F, eval = F}   
dev.new()
pdf(
file        = file.path("5-Einfaktorielle-Varianzanalyse-Abbildung.pdf"),
width       = 10,
height      = 5)
par(
family      = "sans",
mfcol       = c(1,2),
pty         = "s",
bty         = "l",
lwd         = 1,
las         = 1,
mgp         = c(2,1,0),
xaxs        = "i",
yaxs        = "i",
font.main   = 1,
cex         = 1)

# Balkendiagramm mit Fehlerbalken        
groupmeans  = S$Mean
groupstds   = S$Std
names(groupmeans) = c("CBASP","CBT-E","CBT-M","WL")                                      
x           = barplot(                                                          
groupmeans,                                                                     
col         = "gray90",
ylim        = c(0,40),
xlim        = c(0,5),
xlab        = "Treatment",
ylab        = "BDI")                                                         
arrows(                                         
x0          = x,                                
y0          = groupmeans - groupstds,           
x1          = x,                                
y1          = groupmeans + groupstds,         
code        = 3,                                
angle       = 90,                               
length      = 0.05)   

# Boxplot
boxplot(BDI ~ Treatment, data = D, col = "gray90")      
dev.off()
```
![Gruppenspezifische Stichprobenmittel und Stichprobenstandardabweichungen sowie Boxplots](5-Einfaktorielle-Varianzanalyse-Abbildung.pdf){#fig-abbildung fig-align="center" width=70%}  


\newpage
## Dokumentation

Bitte beachten Sie bei der Erstellung Ihre Dokumentation folgende Vorgaben und 
orientieren Sie sich in der Darstellung Ihrer datenanalytischer Ergebnisse an
den Empfehlungen des [APA Publication Manuals 7th Edition](https://apastyle.apa.org/products/publication-manual-7th-edition), insbesondere Kapitel 6.4. 

### Einleitung {-}

Stellen Sie die Ausgangsfrage von @rief2018 dar und erläutern Sie kurz die
Therapieprinzipien der *CBASP*, *CBT-E*, *CBT-M* und *WL* Studiengruppen. Nutzen
Sie dafür die Beschreibung der *Treatments* auf Seite 4 von @rief2018.

### Methoden {-}

Beschreiben Sie die Patient:innen und Therapiebedingungsgruppen. Erläutern Sie
kurz den Sinn und Zweck der Anwendung einer einfaktoriellen Varianzanalyse. Erläutern
Sie dabei insbesondere verbal, welches reduzierte und vollständige Modell die 
Grundlage für die von Ihnen berechnete F-Statistik bildet.

### Resultate {-}

Reportieren Sie die von Ihnen in Programmieraufgabe 1 bestimmten Deskriptivstatistiken
sowie das Ergebnis der einfaktoriellen Varianzanalyse. Erläutern Sie das in der Abbildung
aus Programmieraufgabe 2 erhaltene Datenmuster.

### Schlußfolgerung {-}

Fassen Sie die von Ihnen erstellte Dokumentation in drei Sätzen zusammen. 

## Referenzen
\footnotesize