---
title: "Einstichproben-T-Test"
author: "Übungsaufgabe zu Design, Analyse, Dokumentation SoSe 2023"
bibliography: referenzen.bib
lang: de
format: 
  pdf:
    include-in-header:
      text: |
       \usepackage[font=small,format=plain,labelfont=bf, labelsep=period,justification=justified,singlelinecheck=false]{caption}
---

Grundlage dieser Übung ist die Studie von @wagner2014. Ziel ist es, mithilfe eines
Einstichproben-T-Tests zu quantifizieren, inwieweit sich die Depressionssymptomatik
einer Gruppe von Patient:innen zwischen Beginn und Ende einer Psychotherapie verändert 
hat. Diese Anwendung eines Einstichproben-T-Tests wird häufig auch auch als 
*Zweistichproben-T-Test bei abhängigen Stichproben* bezeichnet. Zum Zwecke dieser 
Übung fokussieren wir auf die *Online Studiengruppe* ($n = 32$) und den 
*Beck Depression Inventory (BDI)* Wert als Ergebnismaß der Studie von @wagner2014.

### Datensatz {-}

Der Datensatz `3-Einstichproben-T-Test.csv` enthält als Spalten simulierte BDI
Werte zu den Erhebungszeitpunkten *Pre* und *Post* der psychotherapeutischen 
*Online* Intervention. @tbl-bdi zeigt exemplarisch die Daten der ersten zwölf Patient:innen.

```{r, echo = F, eval = F}
library(MASS)                                                                   # Multivariate Normalverteilung
set.seed(1)                                                                     # Ergebnisreproduzierbarkeit
n           = 32                                                                # Anzahl Patient:innen
k           = 2                                                                 # Anzahl Gruppen (Pre/Post)
betas       = c(23,12)                                                          # Erwartungswertparameter \mu_{pre}/\mu_{post}
sigsqrs     = c(6 ** 2, 10 ** 2)                                                # Varianzparameter \sigma^2_{pre}/\sigma^2_{post}
Y           = matrix(rep(NaN,n*2), nrow = n)                                    # Datensatzarrayinitialisierung
X           = matrix(rep(1,n), nrow = n)                                        # Designmatrix 
for(i in 1:k){                                                                  # Pre-Post Iteration                
    Y[,i] = mvrnorm(1, X %*% betas[i], sigsqrs[i]*diag(n))}                     # Datenrealisierung
Y           = round(Y)                                                          # diskrete BDI Werte
Y[Y < 0]    = 0                                                                 # natürliche BDI Werte
D           = data.frame(Pre  = Y[,1],                                          # Pre BDI Werte
                         Post = Y[,2])                                          # Post BDI Werte 
fname       = file.path("3-Einstichproben-T-Test.csv")                          # Dateiname
write.csv(D, file = fname, row.names = FALSE)                                   # Speichern 
```

```{r echo = F, warning = F}
#| label: tbl-bdi
#| tbl-cap : "Pre- und Post-Intervention BDI Werte"
library(knitr)                                                                  # knitr für Tabellen
fname       = "3-Einstichproben-T-Test.csv"                                     # Dateiname
D           = read.table(file.path(fname), sep = ",", header = TRUE)            # Laden des Datensatzes
kable(head(D, n = 12L), digits = 2, align = "c")                                # Markdowntabellenoutput für head(D)
``` 

\newpage
## Programmieraufgaben {-}

\noindent 1. Bestimmen Sie die Differenzen der Pre und Post BDI Werte. Führen Sie dann
basierend auf diesen Differenzwerten einen zweiseitigen Einstichproben-T-Test 
mit Nullhypothesenparameter $\mu_0 = 0$ durch. Bestimmen Sie dabei insbesondere die Beta- und 
Varianzparameterschätzer des Einstichproben-T-Testmodells, den Wert der
Einstichproben-T-Teststsatitik, den korrespondierenden p-Wert und als alternative 
Effektgröße Cohens' $d$. Geben Sie weiterhin das 95\%-Konfidenzintervall für den 
Erwartungswert der Pre-Post-Differenzen an. Bestimmen Sie schließlich unter 
der Annahme, dass die Werte der Erwartungswert- und Varianzparameterschätzer 
den wahren, aber unbekannten, Parametern gleichen, die Wahrscheinlichkeit dafür, 
dass der Einstichproben-T-Test bei einer Stichprobengröße von $n = 32$ und einem
kritischen Wert, der einem Signifikanzlevel von $\alpha_0 := 0.05$ entspricht,
den Wert 1 annimmt. Diese geschätzte Wahrscheinlichkeit wird manchmal als 
*Post-hoc power* bezeichnet. Sie sollten folgende Ergebnisse erhalten:

\footnotesize
```{r echo = F, warning = F}
# Datenanalyse
fname       = "3-Einstichproben-T-Test.csv"                                     # Dateiname
D           = read.table(file.path(fname), sep = ",", header = TRUE)            # Laden des Datensatzes
y           = D$Post - D$Pre                                                    # Post-Pre Differenzwerte
n           = length(y)                                                         # Anzahl Datenpunkte
p           = 1                                                                 # Anzahl Betaparameter
c           = 1                                                                 # Kontrastgewichtsvektor
mu_0        = 0                                                                 # Nullhypothesenparameter       
delta       = 0.95                                                              # Konfidenzlevel
alpha_0     = 0.05                                                              # Signifikanzlevel  
X           = matrix(rep(1,n), nrow = n)                                        # Einstichproben-T-Test Designmatrix 
beta_hat    = solve(t(X)%*%X)%*%t(X)%*%y                                        # Betaparameterschätzer
eps_hat     = y - X %*% beta_hat                                                # Residuenvektor 
sigsqr_hat  = (t(eps_hat) %*% eps_hat)/(n-p)                                    # Varianzparameterschätzer
t_delta     = qt((1+delta)/2,n-1)                                               # \Psi^{-1}(1+\delta)/2, n-1)
lambda      = diag(solve(t(X) %*% X))                                           # \lambda_j Werte
kappa_u     = beta_hat - sqrt(sigsqr_hat*lambda)*t_delta                        # untere Konfidenzintervallgrenze
kappa_o     = beta_hat + sqrt(sigsqr_hat*lambda)*t_delta                        # obere Konfidenzintervallgrenze
t_num       = t(c) %*% beta_hat - mu_0                                          # Zähler der Einstichproben-T-Teststatistik
t_den       = sqrt(sigsqr_hat %*% t(c) %*% solve(t(X) %*% X) %*% c)             # Nenner der Einstichproben-T-Teststatistik
t           = t_num/t_den                                                       # Wert der Einstichproben-T-Teststatistik
pval        = 2*(1 - pt(abs(t), n-1))                                           # p-Wert bei zweiseitigem Einstichproben-T-Test
d           = t/sqrt(n)                                                         # Cohen's d
k_alpha_0   = qt(1-alpha_0/2, n-1)                                              # kritischer Wert 
p_delta_hat = 1-pt(k_alpha_0, n-1, t)+pt(-k_alpha_0, n-1, t)                    # "Post-hoc power"

# Ausgabe
cat("                 Betaparameterschätzer           : ", round(beta_hat, digits = 3),
    "\n                 95%-Konfidenzintervall          : ", round(kappa_u,digits = 3), round(kappa_o,digits = 3),
    "\n                 Varianzparameterschätzer        : ", round(sigsqr_hat, digits = 3),
    "\n                 Einstichproben-T-Teststatistik  : ", round(t, digits = 3),
    "\n                 p-Wert                          : ", round(pval, digits = 3),
    "\n                 Cohen's d                       : ", round(d,digits = 3),
    "\n                 Post-hoc power                  : ", round(p_delta_hat,digits = 3))                                       
```
\normalsize

\noindent 2. Visualisieren Sie die Pre und Post-Interventions BDI Werte aller Patient:innen
als Liniendiagramm. Visualisieren weiterhin die Post-Pre Differenz BDI Werte
als *Violinplot* mithilfe des **R** Pakets `vioplot`. Die Abbildung sollte in 
etwa aussehen wie @fig-abbildung.

```{r echo = F, eval = F}
# Datenanalysevisualisierung
# install.packages("vioplot")
library(latex2exp)
library(vioplot)
pdf(
file        = file.path("3-Einstichproben-T-Test-Abbildung.pdf"),
width       = 7,
height      = 3.5)
par(
family      = "sans",
mfcol       = c(1,2),
pty         = "s",
bty         = "l",
lwd         = 1,
las         = 1,
mgp         = c(2,1,0),
xaxs        = "i",
yaxs        = "i",
font.main   = 1,
cex         = .8)

# Pre und Post BDI Werte
M = rbind(matrix(D$Pre, ncol = n), matrix(D$Post, ncol = n))
matplot(
M,
type    = "b",
pch     = 21,
bg      = "Black",
col     = "gray",
bty     = "L",
xlim    = c(0.8,2.2),
ylim    = c(0,40),
ylab    = "BDI",
lty     = 1,
xaxt    = "n",
cex     = .8,
main    = "Pre Post BDI Werte",
xpd     = T)
axis(side = 1, at = c(1, 2), labels = c("Pre", "Post"))

# Pre-Post-Differenzwerte Violinplot
vioplot(
y,
ylim        = c(-30,30),
xlim        = c(0,2),
col         = "gray80",                          
rectCol     = "black",                           
lineCol     = "white",                           
colMed      = "gray80",                         
border      = "black",                            
pchMed      = 16,                                
plotCentre  = "points",
xaxt        = "n",
ylab        = "BDI DIfferenzwerte",
main        = "Pre Post BDI Differenzwerte")
stripchart(
y, 
method      = "jitter", 
xaxt        = "n",
vertical    = TRUE, 
pch         = 21,
bg          = "Black",
col         = "gray80",
add         = TRUE)
dev.off()
```
![Pre-Post-Interventions BDI Werte](3-Einstichproben-T-Test-Abbildung.pdf){#fig-abbildung fig-align="center" width=90%}  

\newpage
## Dokumentation

Bitte beachten Sie bei der Erstellung Ihre Dokumentation folgende Vorgaben und 
orientieren Sie sich in der Darstellung Ihrer datenanalytischer Ergebnisse an
den Empfehlungen des [APA Publication Manuals 7th Edition](https://apastyle.apa.org/products/publication-manual-7th-edition), insbesondere Kapitel 6. 

### Einleitung {-}

Stellen Sie die Ausgangsfrage von  @wagner2014 dar und erläutern Sie kurz die
Therapieprinzipien der *Online* und der *Face-to-Face* Studiengruppen. 

### Methoden {-}

Beschreiben Sie die Patient:innen- und Therapiebedingungsgruppen. Erläutern Sie 
kurz die Logik der Anwendung eines Einstichproben-T-Tests im Sinne
eines Zweistichproben-T-Tests bei abhängigen Stichproben. Konsultieren Sie dazu
auch die entsprechenden Abschnitte in den  [Vorlesungsfolien](https://bit.ly/3Uk92c2) 
und das [Vorlesungsvideo](https://youtu.be/ChpvGVE5DSs) aus dem Sommersemester 2021.
Dokumentieren Sie Ihre Datenanalyse in Form kommentierten **R** Codes zur Lösung
von Programmieraufgabe 1.

### Resultate {-}

Reportieren Sie die von Ihnen bestimmten Statistiken aus Programmieraufgabe 1
und beziehen Sie zur Validität der Nullhypothese $\mu_0 = 0$ Stellung. Kommentieren
Sie weiterhin vor diesem Hintergrund den resultierenden Wert der Post-hoc Power.
Beschreiben Sie die in Programmieraufgabe 2 erstellte Abbildung.

### Schlußfolgerung {-}

Fassen Sie die von Ihnen erstellte Dokumentation in drei Sätzen zusammen.

## Referenzen
\footnotesize
